【裁判字號】    99,家上,66
【裁判日期】    991222
【裁判案由】    離婚
【裁判全文】
臺灣高等法院民事判決                  99年度家上字第66號
上  訴  人  喬雪梅
被  上訴人  謝如岡
上列當事人間離婚事件，上訴人對於中華民國99年2月3日臺灣板
橋地方法院98年度婚再字第4號第一審判決提起上訴，本院於99
年12月8日言詞辯論終結，判決如下：
    主  文
上訴駁回。
第二審訴訟費用由上訴人負擔。
    事實及理由
一、上訴人主張：上訴人為被上訴人大陸籍配偶，於民國93年11
    月19日入境臺灣後，始終與被上訴人同住，嗣雖因工作關係
    需住宿於臺北市雇主住處，然已將新申請之行動電話留予被
    上訴人。被上訴人除曾將其於95年10月4日補發之新身分證
    影本交付上訴人外，尚於95年11月14日聲請戶籍謄本交予上
    訴人，並於96年5月22日與被上訴人共同前往臺北縣中和市
    第一分局安平派出所辦理流動人口登記，於96年6月12日偕
    同上訴人前往臺北市萬隆地區覓居承租同住，期間上訴人並
    曾返回兩造於臺北縣中和市○○路租處取得行政執行署95年
    6月22日通知書。又上訴人於97年3月間即以臺北市○○區○
    ○路50之4號9樓作為申報流動人口之登記所在地，此亦為上
    訴人消費券領取通知寄送之地址，被上訴人並知悉上訴人受
    僱所在之住址為臺北市○○○路○段38號19樓，並持續與上
    訴人保持聯絡，更曾於97年5月1日將離婚協議書草稿交付上
    訴人。上訴人則於97年10月13日代被上訴人繳清積欠之健保
    費。足認上訴人絕無於95年6月間離家而惡意遺棄被上訴人
    之情事。被上訴人既明知上訴人實際住處，竟隱瞞上情，於
    97年6月25日向臺灣板橋地方法院（下稱為前審法院）提起
    離婚訴訟，並提供臺北縣三重市○○路116巷1號1樓及臺北
    縣中和市○○路400之3號4樓二址為上訴人之地址，致未能
    合法送達，進而向法院指為所在不明而聲請公示送達及一造
    辯論判決，經前審法院以97年10月20日97年度婚字第835號
    判決兩造離婚確定（下稱為原確定判決，該事件下稱為原確
    定事件）。則原確定判決確有民事訴訟法第496條第1項第6
    款「當事人知他造之住居所，指為所在不明而與涉訟者」之
    再審事由。此並為被上訴人於99年1月間與上訴人於庭外洽
    談時陳明。又上訴人確不知被上訴人提起離婚訴訟，亦未曾
    收受任何開庭通知，係為覓職而求助中華兩岸婚姻協調促進
    會理事程積寬，經其轉託訴外人王邦蜀，始輾轉獲知被上訴
    人已與上訴人離婚。上訴人為查明事實真相，向前審法院聲
    請原確定判決，始於98年3月20日知悉被上訴人所提起離婚
    訴訟已經判決確定。則上訴人提起本件再審之訴，顯未逾再
    審之不變期間。爰請求廢棄原確定判決，並駁回被上訴人於
    原確定事件之訴。（原審判決上訴人敗訴）。上訴聲明：(一)
    原判決廢棄。(二)原確定判決廢棄，被上訴人於原確定事件之
    訴駁回。
二、被上訴人則以：兩造之離婚事件經前審法院97年10月20日97
    年度婚字第835號判決准予離婚，並已確定在案。上訴人逾
    再審之不變期間提起再審，於法已有未合。又兩造於婚後雖
    曾共同住居於被上訴人土城公司宿舍，並曾自94年5月25日
    起承租臺北縣中和市○○路400之3號4樓，然上訴人確自95
    年6月間取得工作證後，於95年7月間離家出走，未履行同居
    義務，並惡意遺棄，而有難以維持婚姻之重大事由，上訴人
    始於原確定事件訴請離婚。且原確定事件自被上訴人97年6
    月25日起訴後，歷經97年7月21日調解庭、97年10月6日言詞
    辯論庭，上訴人均未出庭，更足證兩造二年多來確未曾共同
    生活。上訴人前係以電話聯繫至被上訴人工作處取得被上訴
    人於95年10月4日補發之身分證影本，並以配偶身分自行向
    戶政機關聲請戶籍謄本，而行政執行署寄交之文書應係上訴
    人前往中和市○○路租處取得，上訴人代繳健保費乙事亦與
    被上訴人無關。至於離婚協議書則係上訴人於95年6月間辦
    理工作證時交付上訴人，其上所載97年5月1日並非交付之時
    間，而係上訴人同意最晚簽署之日期。又被上訴人雖曾因接
    獲上訴人電話通知而於96年5月22日陪同前往中和市第一分
    局安平派出所辦理流動人口登記，然從未偕同上訴人前往臺
    北市萬隆地區覓屋承租，對上訴人承租臺北市○○區○○路
    50之4號9樓，並以該址申報流動人口登記各節，全不知情。
    上訴人更從未告知其受僱雇主所在之地址及電話。是被上訴
    人於原確定事件之訴訟中，因不知上訴人之住所，乃聲請公
    示送達，並聲請一造辯論判決，於法並無不合。上訴人就原
    確定判決聲請再審，並無理由等語，資為抗辯。答辯聲明：
    上訴駁回。
三、按再審之訴，應於30日之不變期間內提起。前項期間，自判
    決確定時起算，判決於送達前確定者，自送達時起算；其再
    審之理由發生或知悉在後者，均自知悉時起算，民事訴訟法
    第500條第1項、第2 項定有明文。經查，前審法院97年婚字
    第835 號民事判決雖已於97年11月27日確定，惟該判決書係
    以公示送達予上訴人乙節，已經調取該案卷證查核屬實。則
    上訴人主張：於判決確定時，尚無從知悉該確定判決內容及
    再審理由等語，已非無稽。又上訴人主張：係經訴外人王邦
    蜀告知，始知兩造已經判決離婚，並於98年3月19日向前審
    法院簽收補發原確定判決書後，始知悉原確定判決內容等情
    ，亦核與本院調閱之原確定事件卷證相符（見前審卷證物袋
    內存置之民事聲請抄錄狀及送達證書），亦堪信為真實。從
    而，上訴人於領取原確定判決書後之98年3月26日提起本件
    再審之訴，應未逾30日之不變期間，合先敘明。
四、次按，民事訴訟法第496條第1項第6款「當事人知他造之住
    居所，指為所在不明而與涉訟者，得以再審之訴對於確定終
    局判決聲明不服」之規定，係為保障他造參與言詞辯論之機
    會等程序權利而設。所謂「當事人知他造之住居所」應係指
    原告起訴時或上訴人上訴時明知他造之住居所之狀態而言。
    是依該規定提起再審之訴，必須在其主觀上明知他造之住居
    所，故意以不實之陳述，指為所在不明而與涉訟，而矇請法
    院為公示送達，利用公示送達鮮為他造知悉，而剝奪他造參
    與辯論為利己陳述之機會，始足當之。
五、經查，被上訴人於前審法院對上訴人提起離婚之訴，係陳報
    「臺北縣三重市○○路116巷1號1樓」為上訴人受送達地址
    ，所提出上訴人居留證影本上之住址則載為「臺北縣中和市
    ○○路400之3號」，而前審法院向內政部入出國及移民署調
    取上訴人入出境相關資料所查得上訴人依親居留之地址亦為
    中和市○○路上址，乃向上開二址併送達調解及言詞辯論通
    知，然經轄區警局查覆上訴人於上開地址均無居住事實，而
    認上訴人住居所不明，始依被上訴人之聲請以公示送達方式
    送達言詞辯論通知，並為一造辯論判決各節，已經調取前審
    卷證查核屬實，並有居留證影本、內政部入出國及移民署函
    附大陸地區人民進入臺灣地區保證書影本、大陸地區人民在
    臺灣地區居留申請書影本、臺北縣政府警察局中和分局及三
    重分局函文等件附於該案卷內可稽（見前審卷第6頁、第20
    頁、第21頁、第23頁、第24頁、第28頁、第32頁）。則被上
    訴人抗辯：於前審訴訟中確不知上訴人住居所，並無民事訴
    訟法第496條第1項第6款再審事由等語，已非無稽。上訴人
    雖主張：被上訴人於前審法院提起離婚之訴，已知悉上訴人
    承租臺北市○○區○○路50之4號9樓，上訴人並明確告知受
    僱雇主之住址及電話，則被上訴人竟以上訴人並無居住事實
    之臺北縣三重市○○路及中和市○○路上址陳報法院，並指
    上訴人所在不明而與上訴人涉訟，上訴人自得依民事訴訟法
    上開規定提起再審之訴云云，惟此已為被上訴人否認。且查
    ，有關上訴人經訴外人王邦蜀之介紹，於96年12月29日以兩
    造之名義與訴外人溫美華簽約承租臺北市○○區○○路上址
    ，並於97年3月間以該址向臺北市政府警察局大安分局新生
    南路派出所申報為流動人口登記之暫住地，及向內政部入出
    國及移民署陳報更正資料各節，雖據上訴人提出由兩造同列
    為承租人之房屋租賃契約書影本乙份為憑（見本院卷一第48
    頁至第52頁），並有流動人口登記聯單影本乙紙（見本院卷
    一第142頁）及內政部入出國及移民署99年3月31日移署資處
    寰字第0990042410號函附之入出境許可證更正申請表影本乙
    紙在卷可稽（見本院卷一第46頁、第47頁）。然查，證人王
    邦蜀已到庭證稱：「（問：有無看過此份房屋租賃契約書？
    ）有看過，是我寫的，..，喬小姐說事情比較緊急，因為先
    生失蹤，找不到被上訴人，..因為她的工作需要辦理臨時戶
    口，請求協助，..我才幫助她辦理租賃契約，..所以我用溫
    美華的名義簽了一份租賃契約，讓上訴人去申請臨時戶口，
    我一直沒有踫到謝如岡，所以沒有告訴謝如岡」、「當時找
    不到謝如岡，所以謝如岡當時不知道這個租約，但是我希望
    安東街的房子給他們二人住，所以我才將他們二人的名字寫
    在租約上，租約上面的字是我寫的」等語（見本院卷一第86
    頁背面、第87頁正、背面）。則被上訴人抗辯：並未與上訴
    人共同承租臺北市○○區○○路上址，對上訴人承租該址亦
    不知情等語，顯非虛言。而核閱上訴人以臺北市○○區○○
    路上址向內政部入出國及移民署及臺北市政府警察局大安分
    局新生南路派出所申報更正入出境許可證及流動人口暫住地
    之更正申請表及流動人口登記聯單，俱見係由上訴人以個人
    名義為之（見本院卷一第47頁、第142頁），更堪認被上訴
    人抗辯：對上訴人所為上揭申報並不知情等語，並非無稽。
    再者，上訴人為大陸地區人士，在臺並無戶籍；且「大陸地
    區人民在臺灣地區依親居留長期居留或定居許可辦法」並未
    規範大陸地區人民在臺居留地址變更須向內政部入出國及移
    民署或其他政府或民間單位辦理登記之情，已據內政部入出
    國及移民署99年11月2日移署移非琪字第0990161887號函敘
    明確，有該函文乙紙足稽（見本院卷一第236頁）。益足認
    被上訴人及前審法院對上訴人以臺北市○○區○○路上址申
    報流動人口登記地址及更正入出境許可證資料，確難以查悉
    。上訴人雖另主張：被上訴人曾將其於95年10月4日補發之
    身分證影本交付上訴人，並於95年11月14日聲請戶籍謄本交
    予上訴人，復於96年5月22日與被上訴人共同前往中和市第
    一分局安平派出所辦理流動人口登記，並偕同上訴人於96年
    6月12日前往臺北市萬隆地區覓居承租，更於97年5月1日將
    離婚協議書草稿交付上訴人，上訴人並返回兩造於中和市○
    ○路租處取得行政執行署95年6月22日通知書，於97年10月1
    3日代被上訴人繳清積欠之健保費，顯然上訴人並無行蹤不
    明，被上訴人已知悉上訴人居住所，且持續與上訴人保持聯
    繫云云，並提出被上訴人之身分證、記事資料、離婚協議書
    、健保費繳款資料及繳款單收據聯等件（均影本；見原審卷
    一第7頁至第9頁、第12頁至第14頁）為憑。然上訴人已否認
    曾交付戶籍謄本及與上訴人共同於萬隆地區覓屋同住之情。
    且參以戶籍謄本之聲請，本得由上訴人以利害關係人即配偶
    之身分申請取得，健保費亦得由上訴人逕行代被上訴人繳納
    ，上訴人更非不得至中和市○○路址取得寄交被上訴人相關
    文書通知之情，則上訴人執有上述戶籍謄本、行政執行署通
    知文書，並曾代被上訴人繳交健保費各節，實難作為兩造於
    原確定事件訴訟中尚有密切往來之憑證。至於被上訴人雖自
    承確有交付身分證、離婚協議書影本，並於96年5月22日與
    上訴人共同前往中和市第一分局安平派出所辦理流動人口登
    記之情，此固得據以認定兩造於各該時點仍有聯繫之事實，
    惟仍無從執為被上訴人於提起前審訴訟時，於主觀上已明知
    上訴人之住居所，而故意以不實之陳述，指為所在不明而與
    之涉訟之證明。又上訴人雖再提出於99年1月18日與被上訴
    人之談話錄音譯文乙份（見本院卷二第3頁至第16頁），主
    張得為原確定判決確有民事訴訟法第496條第1項第6款再審
    事由之證據。經核其錄音譯文中雖有被上訴人陳述「我承認
    那是我的責任」、「全部配合你」、「我知道，那安東街是
    我家」、「對不起，我正式向你道歉」等語意不明之對話；
    然其中亦有被上訴人表示「你找我找不到，我找你找不到」
    、「之前我們有沒有住在一起」、「後來你把手機換掉」、
    「開始我找不到你」等語之內容，足證被上訴人於談話時並
    未自承明知上訴人住居所而指為所在不明。再審酌兩造於該
    錄音譯文中所為對話既係出於洽商和解之動機，則雙方或礙
    於情面、或為促成和解，於言詞中難免有所附和或保留，實
    未能逕以為被上訴人於前審訴訟中已知悉上訴人實際住居所
    之證明。上訴人對於被上訴人於原確定事件中，主觀上已明
    知上訴人之住居所，卻故意以不實之陳述，指為所在不明而
    與涉訟乙節，既不能舉證以實其說，則其主張原確定判決有
    民事訴訟法第496條第1項第6款之再審理由云云，即無可採
    取。
六、綜上所述，上訴人主張原確定判決有民事訴訟法第496條第1
    項第6 款之再審事由，請求判決廢棄原確定判決，並駁回被
    上訴人於原確定事件之請求，為無理由，應予駁回。原審為
    上訴人敗訴之判決，核無不合，上訴意旨指摘原判決不當，
    求予廢棄改判，為無理由，應駁回其上訴。
七、本件事證已臻明確，兩造其餘攻擊防禦方法及其他未經援用
    之證據，經審酌尚無礙於本院前述之認定，無一一論究之必
    要，附此敘明。
八、據上論結，本件上訴為無理由，依民事訴訟法第449條第1項
    、第78條判決如主文。
中    華    民    國    99    年    12    月    22    日
                    民事第十二庭
                        審判長法  官  吳謀焰
                              法  官  許紋華
                              法  官  李瑜娟
正本係照原本作成。
如不服本判決，應於收受送達後20日內向本院提出上訴書狀，其
未表明上訴理由者，應於提出上訴後20日內向本院補提理由書狀
（均須按他造當事人之人數附繕本）上訴時應提出委任律師或具
有律師資格之人之委任狀；委任有律師資格者，另應附具律師資
格證書及釋明委任人與受任人有民事訴訟法第466條之1第1項但
書或第2項（詳附註）所定關係之釋明文書影本。如委任律師提
起上訴者，應一併繳納上訴審裁判費。
中    華    民    國    99    年    12    月    23    日
                              書記官  黃瑞芬
附註：
民事訴訟法第466條之1（第1項、第2項）：
對於第二審判決上訴，上訴人應委任律師為訴訟代理人。但上訴
人或其他法定代理人具有律師資格者，不在此限。
上訴人之配偶、三親等內之血親、二親等內之姻親，或上訴人為
法人、中央或地方機關時，其所屬專任人員具有律師資格並經法
院認為適當者，亦得為第三審訴訟代理人。

司法院資訊處製作；財團法人民間司法改革基金會備份。
